---
subtitle: "Rapport statistique V1.0"
---

```{r}
#| label: setup

rm(list = ls())
#
library(baseph)
library(tidyverse)
library(gtsummary)
library(kableExtra)
library(lubridate)
library(labelled)
library(epiDisplay)
library(visdat)
library(corrplot)
library(biostats)
library(colorspace)
library(apyramid)
library("FactoMineR")
library("factoextra")
library(missMDA)

#
theme_gtsummary_language(language = "fr", decimal.mark = ",")
options(OutDec = ",")
#
load("datas/novopal.RData")
expx <- FALSE
classeur <- "novopal1.ods"
# if (exp){system(paste0("rm -f ",classeur))}
#
theme_gtsummary_language(language = "fr", decimal.mark = ",")
theme_gtsummary_journal(journal = "jama")
options(OutDec = ",")
ptest <- list(all_continuous() ~ "t.test", all_categorical() ~ "chisq.test")
stt <- list(
  all_continuous() ~ "{mean} ± {sd}",
  all_categorical() ~ "{n}/{N} ({p}%)"
)
```

Pour toutes les variables binaire (oui/non), seul le code "Oui" est présenté dans les tableaux.


# Validation de la population

L'échantillon comporte `r nrow(tt)` cas.

## Données manquantes

```{r}
#| label: fig-manq
#| fig-cap: Données manquantes
#| fig-asp: 0.8

vis_dat(tt)
```

Les seules données manquantes gênantes concernent les souhaits des patients. 

## Corrélations

On recherche des corrélations non prévues qui pourraient être gênantes dans l'analyse.

```{r}
#| label: fig-cor
#| fig-cap: Corrélations

zz <- tt |> 
  dplyr::select(- id) |> 
  mutate(across(where(is.factor), ~ as.numeric(.x)))

zz_cor <- cor(zz, use = "pairwise.complete.obs")

corrplot(zz_cor,
         type = 'lower',
         title = "Matrice de corrélation",
         tl.cex = 0.5,
         diag = FALSE)
```

Les corrélations retrouvées étaient prévisibles (ex : troubles cognitifs & tutelle). Seules certaines corrélations ente le délai contact/décès méritent d'être approfondies.

# Description de la population

## Caractéristiques générales

```{r}
#| label: tbl-pat
#| tbl-cap: Patient

tt |> 
dplyr::select(site: distance_ch) |> 
 tbl_summary(missing = "no",
              statistic = stt) |> 
   bold_labels() |> 
   modify_header(label ~ " ") |>
  pexptabph(exp = expx, nomfich = classeur , nomsheet = "demog", lg = TRUE) 
```


```{r}
#| label: fig-pyrpat
#| fig-cap: Pyramide des âges (patients)

tt |> 
apyramid::age_pyramid(age_dc, sexe,
                      show_midpoint = FALSE) +  
  theme_minimal() +
    labs(
    title = "Pyramide des âges (patients)",
    X = "Âge",
    y = "Nombre de cas"
  ) +
  theme_light() +
  scale_y_continuous(labels = c("Féminin","Masculin"), breaks = c(-30,30)) +
  theme(
    plot.title = element_text(size = 14, face = "bold"),
    plot.subtitle = element_text(size = 12),
    axis.title.x = element_text(size = 12),
    axis.title.y = element_text(,
      size = 12,
      angle = 90,
      vjust = .5
    ),
    axis.text.x = element_text(size = 12),
    axis.text.y = element_text(size = 12),
    legend.position = "none"
  )
```

## Médecin traitant


```{r}
#| label: tbl-mt
#| tbl-cap: Médecin traitant

tt |> 
dplyr::select(mt: formation_sp) |> 
 tbl_summary(missing = "no",
              statistic = stt) |> 
   bold_labels() |> 
   modify_header(label ~ " ") |>
  pexptabph(exp = expx, nomfich = classeur , nomsheet = "mt", lg = TRUE) 
```

```{r}
#| label: fig-pyrmed
#| fig-cap: Pyramide des âges (Médecin traitant)

tt |> 
apyramid::age_pyramid(age_mt, sexe_mt,
                      show_midpoint = FALSE) +  
  theme_minimal() +
    labs(
    title = "Pyramide des âges (Médecin traitant)",
    X = "Âge",
    y = "Nombre de cas"
  ) +
  theme_light() +
  scale_y_continuous(labels = c("Féminin","Masculin"), breaks = c(-30,30)) +
  theme(
    plot.title = element_text(size = 14, face = "bold"),
    plot.subtitle = element_text(size = 12),
    axis.title.x = element_text(size = 12),
    axis.title.y = element_text(,
      size = 12,
      angle = 90,
      vjust = .5
    ),
    axis.text.x = element_text(size = 12),
    axis.text.y = element_text(size = 12),
    legend.position = "none"
  )
```


## Pathologies & parcours médical

```{r}
#| label: tbl-patho
#| tbl-cap: Pathologies

tt |> 
dplyr::select(cancer: statut_oms) |> 
 tbl_summary(missing = "no",
              statistic = stt,
             ,value = list(cancer = "Cancéreuse",
                       diabete = "Oui",
                      cardiovasculaire = "Oui",
                      neuro_vasculaire = "Oui",
                     neurodegenerative = "Oui",
                     trouble_cognitifs = "Oui",
                     respiratoire = "Oui",
                     inflammatoire = "Oui",
                     insuffisant_renal = "Oui",
                     psychiatrique = "Oui"
                     )) |> 
   bold_labels() |> 
   modify_header(label ~ " ") |>
  pexptabph(exp = expx, nomfich = classeur , nomsheet = "patho", lg = TRUE) 
```

```{r}
#| label: tbl-parcours
#| tbl-cap: parcours médical

tt |> 
dplyr::select(lata: projett_soin,visite_emsp,suivi_mt, soins_domicile: delai_deces) |> 
 tbl_summary(missing = "no",
             value = list(lata  = "Oui",
                           projett_soin  = "Oui",
                           visite_emsp  = "Oui",
                           suivi_mt  = "Oui",
                           soins_domicile  = "Oui"),
                           
              statistic = stt) |> 
   bold_labels() |> 
   modify_header(label ~ " ") |>
  pexptabph(exp = expx, nomfich = classeur , nomsheet = "parcours", lg = TRUE) 
```


## Expression des volontés


```{r}
#| label: tbl-volontes
#| tbl-cap: Expression des volontés

tt |> 
dplyr::select(directive_anticipee: changement_souhait) |> 
 tbl_summary(missing = "no",
             value = list(directive_anticipee  = "Oui",
                           changement_souhait  = "Oui"),
              statistic = stt) |> 
   bold_labels() |> 
   modify_header(label ~ " ") |>
  pexptabph(exp = expx, nomfich = classeur , nomsheet = "volontes", lg = TRUE) 
```

## Conditions du décès

```{r}
#| label: tbl-deces
#| tbl-cap: Expression des volontés

tt |> 
dplyr::select(lieu_dc_souhait,lieu_dc_reel:contexte_dc,famille_presente  ) |> 
 tbl_summary(missing = "no",
             value = list(famille_presente  = "Oui",
                          lieu_dc_correct  = "Oui",
                          sedation_profonde  = "Oui") ,
              statistic = stt) |> 
   bold_labels() |> 
   modify_header(label ~ " ") |>
  pexptabph(exp = expx, nomfich = classeur , nomsheet = "volontes", lg = TRUE) 
```

# Analyse factorielle

On tente une recherche de groupes de patients par analyse en correspondances multiples (MCA).

```{r}
#| label: prepa_mca
#| cache: true

ttn <- tt |> 
  dplyr::select(
    site:famille_presente)
zz <- estim_ncpMCA(ttn)
zz <- zz$ncp
ttn <- imputeMCA(ttn, ncp = zz)
ttn <- ttn$completeObs
```

```{r}
#| label: fig-mcavar
#| fig-cap: Représnetaion des variables

res.mca <- MCA(ttn, graph = FALSE)

fviz_mca_var(res.mca,
             col.var = "contrib",
             gradient.cols = c("blue", "yellow", "red"),
             repel = TRUE ,   
             select.var = list(contrib = 20))


```

On voit se dessiner sur l'axe des ordonnées une opposition entre les patients bien suivis (médecin traitant, directives anticipées, projet de soin \dots) qui sont volontiers décédés à leur domicile s'opposant à mal suivi, SDF, etc. et siur l'axe des abscisses un groupe rural, non cancéreux mais avec des troubles cognitifs. 
