---
subtitle: "Rapport statistique V1.1"
cache: false
---

```{r}
#| label: setup

rm(list = ls())
#
library(baseph)
library(tidyverse)
library(gtsummary)
library(kableExtra)
library("forestmodel")
library(labelled)
library(epiDisplay)
library(visdat)
library(corrplot)
library(biostats)
library("colorspace")
library(apyramid)
library("FactoMineR")
library("factoextra")
library(missMDA)
library("readODS")
library("ggsci")
library("survival")
library("survminer")
#
theme_gtsummary_language(language = "fr", decimal.mark = ",")
options(OutDec = ",")
#
load("datas/novopal.RData")
expx <- TRUE
classeur <- "novopal1.ods"
# if (exp){system(paste0("rm -f ",classeur))}
#
theme_gtsummary_language(language = "fr", decimal.mark = ",")
# theme_gtsummary_journal(journal = "jama")
options(OutDec = ",")
ptest <- list(all_continuous() ~ "t.test", all_categorical() ~ "chisq.test")
stt <- list(
  all_continuous() ~ "{mean} ± {sd}",
  all_categorical() ~ "{n}/{N} ({p}%)"
)
```

\bigskip

\begin{notebox}[Attention !]
Pour toutes les variables binaire (oui/non), seul le code "`Oui`" est présenté dans la plupart des tableaux.
\end{notebox}


\begin{warningbox}[Tests statistiques]
En raison du très (trop) grand nombre de test un facteur de correction a été appliqué sur les tests statistiques pour les tableaux étudiant les facteurs pronostics ou associés. 

C'est  la colonne `q-value` qui doit être prise en compte.
\end{warningbox}

# Validation de la population

L'échantillon comporte `r nrow(tt)` cas.

## Données manquantes

```{r}
#| label: fig-manq
#| fig-cap: Données manquantes
#| fig-asp: 0.8

vis_dat(tt)
```

Les seules données manquantes gênantes concernent les souhaits des patients.

## Corrélations

On recherche des corrélations non prévues qui pourraient être gênantes dans l'analyse.

```{r}
#| label: fig-cor
#| fig-cap: Corrélations

zz <- tt |> 
  dplyr::select(- id) |> 
  mutate(across(where(is.factor), ~ as.numeric(.x)))

zz_cor <- cor(zz, use = "pairwise.complete.obs")

corrplot(zz_cor,
         type = 'lower',
         title = "Matrice de corrélation",
         tl.cex = 0.5,
         diag = FALSE)
```

Les corrélations retrouvées étaient prévisibles (ex : troubles cognitifs & tutelle).


# Description de la population

## Caractéristiques générales

```{r}
#| label: tbl-pat
#| tbl-cap: Patient

tt |> 
dplyr::select(site: distance_ch) |> 
 tbl_summary(missing = "no",
              statistic = stt) |> 
   bold_labels() |> 
   modify_header(label ~ " ") |>
  pexptabph(exp = expx, nomfich = classeur , nomsheet = "demog", lg = TRUE) 
```


```{r}
#| label: fig-pyrpat
#| fig-cap: Pyramide des âges (patients)

tt |> 
  rename('Âge' = age_dc) |>
apyramid::age_pyramid('Âge', sexe,
                      show_midpoint = FALSE) +  
  theme_minimal() +
    labs(
    title = "Pyramide des âges (patients)",
    X = "Âge",
    y = "Nombre de cas"
  ) +
  theme_light() +
  scale_y_continuous(labels = c("Féminin","Masculin"), breaks = c(-30,30)) +
  theme(
    plot.title = element_text(size = 14, face = "bold"),
    plot.subtitle = element_text(size = 12),
    axis.title.x = element_text(size = 12),
    axis.title.y = element_text(
      size = 12,
      angle = 90,
      vjust = .5
    ),
    axis.text.x = element_blank(),
    axis.text.y = element_text(size = 12),
    legend.position = "none"
  )
```

\newpage

## Pathologies & parcours médical

```{r}
#| label: tbl-patho
#| tbl-cap: Pathologies

tt |> 
dplyr::select(cancer: statut_oms) |> 
 tbl_summary(missing = "no",
              statistic = stt,
             value = list(cancer = "Cancéreuse",
                       diabete = "Oui",
                      cardiovasculaire = "Oui",
                      neuro_vasculaire = "Oui",
                     neurodegenerative = "Oui",
                     trouble_cognitifs = "Oui",
                     respiratoire = "Oui",
                     inflammatoire = "Oui",
                     insuffisant_renal = "Oui",
                     psychiatrique = "Oui"
                     )) |> 
   bold_labels() |> 
   modify_header(label ~ " ") |>
  pexptabph(exp = expx, nomfich = classeur , nomsheet = "patho", lg = TRUE) 
```

\newpage

### Motif des passages aux urgences

```{r}
#| label: tbl-motifu
#| tbl-cap: Motif des passages aux urgences

zz <- as.character(tt$motif_urg) |> 
  na.omit()
aa <- str_split(zz,"_", simplify = TRUE)

bb <- as_tibble(c(aa[,1], aa[,2], aa[,3],aa[,4], aa[,5], aa[,6])) |> 
mutate(Motif = fct_recode(value,
    "Anomalie du bilan biologique" = "1",
    "Répit familial" = "10",
    "Tentative de suicide" = "11",
    "Altération de l'état général" = "2",
    "Dyspnée" = "3",
    "Douleurs" = "4",
    "Sepsis" = "5",
    "Vomissements" = "6",
    "Trouble neurologique" = "7",
    "Chutes" = "8",
    "Trouble de l'élimination" = "9"
  )) |> 
  dplyr::select(Motif) |> 
  dplyr::filter(Motif != "") |> 
  mutate(Motif = factor(Motif))
bb$Motif = fct_infreq(bb$Motif)
tbl_summary(bb,
            statistic = stt)|> 
     bold_labels() |> 
   modify_header(label ~ " ") |>
  pexptabph(exp = expx, nomfich = classeur , nomsheet = "motifu", lg = TRUE) 
```


## Expression des volontés


```{r}
#| label: tbl-volontes
#| tbl-cap: Expression des volontés

tt |> 
dplyr::select(directive_anticipee: changement_souhait) |> 
 tbl_summary(missing = "no",
             value = list(directive_anticipee  = "Oui",
                           changement_souhait  = "Oui"),
              statistic = stt) |> 
   bold_labels() |> 
   modify_header(label ~ " ") |>
  pexptabph(exp = expx, nomfich = classeur , nomsheet = "volontes", lg = TRUE) 
```


# Analyse factorielle

On tente une recherche de groupes de patients par analyse en correspondances multiples (MCA).


\begin{notebox}[Attention !]
L'analyse factorielle est purement descriptive et exploratoire. Il n'y a aucun test statistique associé à cette analyse.
\end{notebox}

```{r}
#| label: prepa_mca
#| cache: true

ttn <- tt |>
  dplyr::select(
    site:soins_domicile
  )
 # zz <- estim_ncpMCA(ttn)
 # zz <- zz$ncp
zz <- 3
ttn <- imputeMCA(ttn, ncp = zz)
ttn <- ttn$completeObs
#
rtt <- MCA(ttn, graph = FALSE)
```

```{r}
#| label: macquali
#| fig-cap: Qualité de la représentation

fviz_screeplot(rtt, addlabels = TRUE, ylim = c(0, 10))
```

Les deux premières dimensions (les seules représentées sur les schémas suivants) ne représentent que \qty{15.6}{\percent} de la variance totale.

```{r}
#| label: fig-mcavar
#| fig-cap: Représentation des variables

fviz_mca_var(rtt,
             col.var = "contrib",
             repel = TRUE ,   
             select.var = list(contrib = 20)) +
 scale_color_gsea()
```

Seules les variables qui contribuent le plus au classement sont représentées. On voit se dessiner sur l'axe des ordonnées des patients bien suivis,  organisés qu'on peut diviser en deux sous groupes : hôpital vs domicile  & un groupe mal pris en charge. Les patient atteints de troubles cognitifs forment un groupe à part, bien individualisé. L'axe des absides semble être principalemnt orienté en cancer/non cancer.

```{r}
#| label: fig-mcaind1
#| fig-cap: Représentation des individus selon le respect des souhaits

fviz_mca_ind(rtt, 
             geom = "point",
             habillage = "lieu_dc_correct",
title = "Représentation des individus selon le respect des souhaits") +
  scale_color_lancet()
```


Le respect du lieu de décès souhaité semble être un critère important dans la différenciation des patients. 


```{r}
#| label: fig-mcaind2
#| fig-cap: Représentation des individus selon la pathologie

fviz_mca_ind(rtt, 
             geom = "point",
             habillage = "cancer",
title = "Représentation des individus selon la pathologie") +
  scale_color_lancet()
```

Le suivi des patients cancéreux semble différent de celui des autres patients. 

# Critères secondaires

## Objectif 1

*Analyser les conditions et le lieu du décès (hôpital, domicile, EHPAD, etc.) et leur concordance avec les souhaits exprimés par les patients ou leurs proches.*

.


Les données n'ont été recueillies que pour `r nrow(zz)` patients. Noter que 13 patients ont changé de souhait : initialement le domicile pour l'\glspl{usp}.

### Conditions du décès

```{r}
#| label: tbl-deces
#| tbl-cap: Expression des volontés

tt |> 
dplyr::select(lieu_dc_souhait,lieu_dc_reel:contexte_dc,famille_presente  ) |> 
 tbl_summary(missing = "no",
             value = list(famille_presente  = "Oui",
                          lieu_dc_correct  = "Oui",
                          sedation_profonde  = "Oui") ,
              statistic = stt) |> 
   bold_labels() |> 
   modify_header(label ~ " ") |>
  pexptabph(exp = expx, nomfich = classeur , nomsheet = "deces", lg = TRUE) 
```


### Vœux & réalité

```{r}
#| label: tbl-1voeux
#| tbl-cap: 'Lieu du décès : vœux du patient vs réalité'

tt |> 
  dplyr::select(lieu_dc_souhait, lieu_dc_reel) |> 
  drop_na() |> 
  tbl_cross(
    row = lieu_dc_souhait,
    col = lieu_dc_reel,
    missing = "no",
    percent = "row"
  ) |> 
  bold_labels() |> 
  modify_header(label ~ " ") |>
  pexptabph(exp = expx, nomfich = classeur , nomsheet = "voeux", lg = TRUE)

```

Un quart des patients souhaitant décédé à domicile ont eu leur souhait respecté.

\newpage

### Facteurs associés au respect des souhaits

```{r}
#| label: tbl-lieudcfact1
#| tbl-cap: Facteurs associés au respect des souhaits
#| 
tt |>
  dplyr::select(lieu_dc_correct, sexe:mt, cancer :nb_urg,projet_soin:directive_anticipee, visite_emsp, suivi_mt , soins_domicile : delai_deces) |>
  drop_na(lieu_dc_correct) |>
  tbl_summary(by = lieu_dc_correct, 
              missing = "no", 
              percent = "row") |> 
  add_p(test = ptest) |> 
  bold_p() |>
  add_q() |>
    bold_labels() |> 
   separate_p_footnotes() |> 
  modify_header(label ~ " ") |>
  pexptabph(exp = expx, nomfich = classeur , nomsheet = "voeuxfact1", lg = TRUE)
```


```{r}
#| label: fig-lieudcfact2
#| fig-cap: Facteurs associés au respect des souhaits

ttn <- imputeMCA(tt[,-1], ncp = 3)
ttn <- ttn$completeObs
var_label(ttn) <- var_label(tt[,-1])

glm(formula = lieu_dc_correct ~ diabete + cancer + diabete + respiratoire +  trouble_cognitifs + + projet_soin +  directive_anticipee +
    visite_emsp + suivi_mt +
    delai_deces, family = "binomial", data = ttn) |> 
  forest_model(format_options = list(
   text_size = 3))
```
En analyse multivariée (régression logistique) la qualité du suivi (présence de soin à domicile, MT\dots) semble influer sur le respect des souhaits du patient.


## Objectif 2
*Évaluer l’implication du médecin généraliste dans la prise en charge palliative.*


```{r}
#| label: tbl-mt
#| tbl-cap: Médecin traitant

tt |> 
dplyr::select(mt: formation_sp) |> 
 tbl_summary(missing = "no",
              statistic = stt) |> 
   bold_labels() |> 
   modify_header(label ~ " ") |>
  pexptabph(exp = expx, nomfich = classeur , nomsheet = "mt", lg = TRUE) 
```

```{r}
#| label: fig-pyrmed
#| fig-cap: Pyramide des âges (Médecin traitant)

tt |> 
    rename('Âge' = age_mt) |>
apyramid::age_pyramid('Âge', sexe_mt,
                      show_midpoint = FALSE) +  
  theme_minimal() +
    labs(
    title = "Pyramide des âges (Médecin traitant)",
    X = "Âge",
    y = "Nombre de cas"
  ) +
  theme_light() +
  scale_y_continuous(labels = c("Féminin","Masculin"), breaks = c(-30,30)) +
  theme(
    plot.title = element_text(size = 14, face = "bold"),
    plot.subtitle = element_text(size = 12),
    axis.title.x = element_text(size = 12),
    axis.title.y = element_text(,
      size = 12,
      angle = 90,
      vjust = .5
    ),
    axis.text.x = element_text(size = 12),
    axis.text.y = element_text(size = 12),
    legend.position = "none"
  )
```


\newpage

## Objectif 3
*Décrire les modalités d’accompagnement par les \glspl{emsp} et les dispositifs de soins à domicile.*

```{r}
#| label: tbl-parcours
#| tbl-cap: parcours médical

tt |> 
dplyr::select(lata:nb_urg,projet_soin,visite_emsp,suivi_mt, soins_domicile) |> 
 tbl_summary(missing = "no",
             value = list(lata  = "Oui",
                           projet_soin  = "Oui",
                           visite_emsp  = "Oui",
                           suivi_mt  = "Oui",
                           soins_domicile  = "Oui"),
                           
              statistic = stt) |> 
   bold_labels() |> 
   modify_header(label ~ " ") |>
  pexptabph(exp = expx, nomfich = classeur , nomsheet = "parcours", lg = TRUE) 
```

Sur les 78 cas pour lesquels la durée de suivi par l'\glspl{emsp} est possible, 50 (68 %) ont une durée de suivi inférieure à 30 jours.

\newpage

## Objectif 4
*Identifier les facteurs associés à un recours plus fréquent à l’hospitalisation.*




```{r}
#| label: tbl-facthosp
#| tbl-cap: Facteurs associés à un recours plus fréquent à l’hospitalisation


dfk <- tt|>
  dplyr::select(
    nb_hsop, sexe:mt, cancer:nb_urg, projet_soin:directive_anticipee, visite_emsp,
    suivi_mt, soins_domicile:delai_deces
  ) |>
  drop_na(nb_hsop) |>
  tbl_summary(
    by = nb_hsop,
    missing = "no",
    percent = "row"
  ) |>
  add_p(test = ptest) |>
  add_q() |> 
  bold_labels() |>
  modify_header(label ~ " ") |>
  separate_p_footnotes() 

dfk |> 
      gtsummary::as_kable_extra(
        escape = TRUE,
        longtable = TRUE,
        booktabs = TRUE
      ) |>
      kable_styling(latex_options = c("repeat_header","scale_down")) |> 
  column_spec(1, width = "15em")

    if (expx) {
      dfk |>
        as_tibble() |>
        write_ods(path = classeur, sheet = "facthosp1", append = TRUE)
    }
  

```





```{r}
#| label: tbl-dela1
#| tbl-cap: "Délais"


tt |> 
   dplyr::select(starts_with("delai")) |>
  drop_na() |> 
  tbl_summary(
                 type = all_continuous() ~ "continuous2",
    statistic = all_continuous() ~ c(
      "{median} ({p25}, {p75})",
      "{min}, {max}" 
    )) |> 
    bold_labels() |> 
  modify_header(label ~ "Délais en jour") |>
  pexptabph(exp = expx, nomfich = classeur , nomsheet = "delai1", lg = TRUE)
```
## Objectif 5

On étudie ici les délais entre l'entrée dans le parcours de soins, le premier contact avec l'\glspl{emsp} & le décès.

### Délai diagnostic/EMSP

```{r}
#| label: tbl-survie1fact
#| tbl-cap: Facteurs influant le délai diagnostic/EMSP

tt |> 
  dplyr::select(site:statut_oms,delai_contact) |> 
  tbl_continuous(variable = delai_contact) |> 
  add_p() |>
    bold_p() |>
  add_q() |>
    bold_labels() |>modify_header(label ~ "" ) |>
  pexptabph(exp = expx, nomfich = classeur , nomsheet = "survie1fact", lg = TRUE)
```

```{r}
#| label: fig-factdelai1
#| fig-cap: Facteurs influant le délai diagnostic/EMSP

ttn <- ttn |> 
  dplyr::filter(delai_contact > 0) |>
  mutate(dd = log(delai_contact)) 
 


lm(formula = dd ~ zone + cancer  + trouble_cognitifs + 
           +            respiratoire + statut_oms + lata  , data = ttn) |> 
    forest_model(format_options = list(
   text_size = 3))

```


```{r}
#| label: fig-survie1
#| fig-cap: Délai diagnostic / prse en charge EMSP

zz <- tt |> 
  mutate(deces = 1) 
aa <-   survfit(Surv(zz$delai_contact, zz$deces) ~ 1) 
  
ggsurvplot(aa, data = zz, 
           ggtheme = theme_light(), 
           axes.offset = FALSE,
           break.time.by = 365.25,
           surv.median.line = "v",
           xscale = "d_y",
           xlab= "ans",
           ylab = "survie",
           legend = "none", 
           title = "Délai diagnostic / prse en charge EMSP") 
```



### Délai prise en charge EMSP / décès
```{r}
#| label: tbl-survie2fact
#| tbl-cap: Facteurs influant le délai EMSP/décès

tt |> 
  dplyr::select(site:lata,delai_deces) |> 
  tbl_continuous(variable = delai_deces) |> 
  add_p() |>
    bold_p() |>
  add_q() |>
    bold_labels() |>modify_header(label ~ "" ) |>
  pexptabph(exp = expx, nomfich = classeur , nomsheet = "survie2fact", lg = TRUE)
```


La zone d'habitat (urbain/rural) semble influer sur le délai entre le contact avec l'\glspl{emsp} et le décès.



```{r}
#| label: fig-factdelai2
#| fig-cap: Facteurs influant le délai EMPS/décès

ttn <- ttn |> 
  dplyr::filter(delai_deces > 0) |>
  mutate(dd = log(delai_deces)) 
 


lm(formula = dd ~ zone + cancer  + trouble_cognitifs + 
           +            respiratoire + statut_oms + lata  , data = ttn) |> 
    forest_model(format_options = list(
   text_size = 3))

```

```{r}
#| label: fig-survie2
#| fig-cap: Survie après prise en charge par l'EMSP

zz <- tt |> 
  mutate(deces = 1) 
aa <-   survfit(Surv(zz$delai_deces, zz$deces) ~ 1) 
  
ggsurvplot(aa, data = zz, 
           ggtheme = theme_light(), 
           axes.offset = FALSE,
           break.time.by = 365.25,
           surv.median.line = "v",
           xscale = "d_y",
           xlab= "ans",
           ylab = "survie",
           legend = "none", 
           title = "Survie après prise en charge par l'EMSP") 
```

